【裁判字號】    89,訴,3120
【裁判日期】    900404
【裁判案由】    清償債務
【裁判全文】
臺灣高雄地方法院民事判決  八十九年度訴字第三一二○號
    原      告    台灣銀行
    法定代理人    丙○○
    訴訟代理人    李明益律師
                  吳敏蕙律師
                  丁○○      .
    複  代理人    戊○○      .
    被      告    己○○        住台北縣泰山鄉○○路○段四五八巷二一號五樓
    訴訟代理人    王正嘉律師
                  鄭銘仁律師
    被      告    甲○○      .
    訴訟代理人    吳麗萍      .
    被      告    乙○○      .
                              .
右當事人間請求清償借款事件，本院判決如左：
    主    文
被告應連帶給付原告新台幣貳佰柒拾貳萬肆仟肆佰伍拾壹元及如附表一所示之利息、
違約金。
訴訟費用由被告連帶負擔。
    事    實
甲、原告方面：
一、聲明：求為判決如主文所示。
二、陳述：
  (1)、被告乙○○於民國八十八年七月二十八日邀同被告己○○、甲○○為連帶保證
      人而分別向伊借款新臺幣（下同）二百四十五萬元、三十萬元，該二項借款之
      期限、利率分如附表二所示，且均自借款日起按月計息，其利率並約定於伊基
      本放款利率調整自調整後之第一個應繳款日起，按調整後之基本放款利率加碼
      百分之一點五七五計付，另定借用人不依期還本者即喪失期限利益而視為全部
      到期，且其遲延履行之本金或利息，除仍按上開利率計息外，其逾期在六個月
      以內者，按上開利率百分之十、逾期超過六個月者，另依約定利率百分之二十
      加計違約金，詎被告乙○○就上開借款於繳至第二期後，自第三期還款日即八
      十八年十月二十八日起即未依約清償，按約即視為全部到期而應即將積欠之本
      金及其利息、違約金一次清償，為此乃依消費借貸、連帶保證之法律關係提起
      本訴，請求判令被告應連帶給付如主文第一項所示之金額及其利息、違約金。
  (2)、否認被告己○○、甲○○所辯其等就系爭二百四十五萬元借款部分未經告知，
      且係在空白借據上簽名蓋章而無成立連帶保證契約之意思等語，本件被告乙○○於上開時日邀同被告己○○、甲○○向伊借款時，伊之承辦人員即訴外人歐
      文彬即已告知其等二筆借款之金額，並於二張借據上分別填妥二百四十五萬元
      、三十萬元後即交予其等自行填載，而申請書亦係於空白之情下由其等親自填
      寫完畢，被告己○○、甲○○於系爭二百四十五萬元之借款部分自已知之甚詳
      ，其等既有為系爭二筆借款擔任連帶保證人之意思，被告乙○○自無詐欺行為
      ，況伊之職員均按正常程序辦理並無過失，被告己○○、甲○○主張依民法第
      九十二條之規定撤銷該二百四十五萬元部分之保證契約，依自不生撤銷契約之
      效力，被告己○○、甲○○所辯未就二百四十五萬元借款部分連帶保證云云自
      無足採。
三、證據：提出放款借據暨授信約定書、放款客戶資料全部查詢單、客戶往來明細查
          詢單等件為證，並聲請訊問證人陳恩鵬、歐文彬。
乙、被告方面：被告乙○○、甲○○於最後言詞辯論期日未到場，據其以前到場聲明
              及陳述如下：
  一、聲明：求為判決駁回原告之訴。
  二、陳述：
    (1)、被告乙○○部分：
        現無力清償上開借款，而伊邀同被告己○○、甲○○作保時僅告知其等欲借
        三十萬元，並未告知另筆二百四十五萬元借款之事。
    (2)、被告己○○、甲○○部分：
      Ａ、伊等與被告乙○○原係軍中同事，其於八十八年七月間乃向伊等陳稱因向
          銀行消費貸款三十萬，欲請伊等二人擔任其連帶保證人，伊等評估能力後
          遂予應允，嗣於同年月二十八日當天，伊等乃連同被告乙○○前往原告處
          簽署相關文件，當時負責放款業務之原告使用人歐文彬乃拿一張已由被告
          乙○○寫好三十萬之借據交由伊等簽署，後復拿另一份與前份一模一樣但
          均空白之借據要其等再行填寫，並稱此為一式二份之借據，伊等不疑有他
          遂予以簽名，隨後訴外人歐文彬並要伊等填寫未寫金額之授信申請書，伊
          等亦予以簽名，詎於被告乙○○辦理退伍後，伊等接獲原告通知稱被告全
          紹華借款二百七十五萬元未償始知有二百四十五萬元之該筆債務，伊等與
          原告訂立連帶保證契約時，借據上並未記載借款金額，且原告行員以一式
          二份為由要其等簽名時，其所提出之二份借據內容不僅完全相同，且其第
          一行黑字均寫明「消費者貸款專用」，而僅在用途欄內有所不同，以致伊
          等有所誤認，顯見雙方對於二百四十五萬元之該筆借款意思表示並未一致
          ，此部分自難令伊等負連帶保證責任。
      Ｂ、又銀行辦理借款徵信時本應依規定辦理，債務人與保證人依規定應在原告
          授信人員面前當場簽名、用印與寫申請書，並由授信人員當場詢問貸款金
          額，並要其提供還款能力及身份資料證明，然本件卻未經過此一正常程序
          辦理，原告之使用人陳恩鵬於接到此件徵信業務時，因申請書已經填寫完
          畢而只能就書面進行審核，本件徵信作業自有違反規定之情事，伊等與原
          告就該筆二百四十五萬元借款部分自未成立保證契約，縱認此保證契約成
          立，然查被告乙○○於刑事案件審理中業已自承其對於被告甲○○只有對
          他說保證三十萬元，顯見被告乙○○對於伊等應係僅要求為三十萬借款之
          保證，嗣至銀行後，殆伊等就空白借據簽名後其乃再將金額填上，則伊等
          之意思表示顯係受被告乙○○詐欺而為，而原告未按照正常程序從事徵信
          工作，於此顯亦與有過失，且原告所提出之借據乃係原告單方所製作之定
          型化契約，觀該二份借據，其內容不僅完全相同，而且在第一行均以黑字
          寫明「消費者貸款專用」，一般人殊難從其外表看出該借據係為房屋貸款
          或為消費貸款之用，被告亦然以致誤信被告乙○○所言之僅借消費貸款三
          十萬元，如伊等當時可以迅速從契約外表看出係為房屋貸款之用，當不至
          於為其作保，原告如此大型之國營企業本能以其龐大資源避免此類事情之
          發生，始符合民法上之誠實信用原則，詎料其不僅未能在制度上盡到防止
          之義務，反而因其所印製之粗體字「消費者貸款專用」而促成被告乙○○
          之詐欺得以成功，原告就此不可謂無過失，依民法誠實信用原則規定與衡
          平法理，原告就此點對於乙○○詐欺之事實應係可得而知，今原告既可得
          而知此一詐欺事實，伊等自得依據民法第九十二條規定撤銷該二百四十五
          萬元借款部分之保證契約，系爭連帶保證契約自為無效，原告自不得依此
          而請求伊等與被告乙○○連帶清償系爭借款債務者。
  三、證據：提出個人授信案件徵信處理注意事項乙件為證。
丙：本院依職權調閱本院八十九年度自字第三五九號偽造文書全卷。
    理    由
一、本件被告乙○○、甲○○經合法通知未於言詞辯論期日到場，經核無民事訴訟法
    第三百八十六條各款所列情形，爰依原告之聲請，由其一造辯論而為判決。
二、本件原告主張被告乙○○於上開時日邀同被告己○○、甲○○為連帶保證人而分
    別向伊借款二百四十五萬元、三十萬元，詎被告乙○○就上開借款於繳至第二期
    後即未依約清償，按約即視為全部到期而應即將積欠之本金及其利息、違約金一
    次清償，為此乃依消費借貸、連帶保證之法律關係提起本訴，請求判令被告應連
    帶給付如主文第一項所示之金額及其利息、違約金等語，被告乙○○於此並不爭
    執，而被告己○○、甲○○就三十萬元借款部分固不爭執，對二百四十五萬元借
    款部分則以被告乙○○邀伊等擔任連帶保證人時僅告知擔保三十萬元貸款，而簽
    約當日負責放款業務之原告職員歐文彬乃先拿出一寫好三十萬元金額之借據交由
    伊等簽署，後始另拿乙份與前份相同但內容均係空白之借據要伊等填寫，並稱此
    為一式二份之借據，伊等不疑有他始為簽名，伊等於當時並不知有二百四十五萬
    元之該筆借款，且原告職員亦未告知，雙方對於二百四十五萬元之該筆借款之連
    帶保證自因意思表示並未一致而未成立，縱認該筆借款之連帶保證契約成立，惟
    伊等係受被告乙○○詐欺而為，而原告於系爭借款並未按正常程序辦理徵信，且
    原告未依誠信原則所制作之定型化借據使一般人無法由契約外表看出係房屋貸款
    或消費貸款之用，致被告乙○○得以詐欺成功，原告就此不可謂無過失，依誠實
    信用原則規定與衡平法理，原告就此對被告乙○○詐欺之事實應係可得而知，今
    原告既可得而知此一詐欺事實，伊等自得依民法第九十二條之規定撤銷該二百四
    十五萬元借款部分之連帶保證契約，系爭連帶保證契約自伊等主張撤銷時起即溯
    及至訂約時無效，原告自不得依此而請求伊等與被告乙○○連帶清償系爭借款債
    務等語置辯。
三、本件原告主張被告乙○○於上開時日邀同被告己○○、甲○○為連帶保證人而分
    於二百四十五萬元、三十萬元之放款借據上簽名用印，而被告乙○○就上開借款
    於繳至第二期後即未依約清償，計欠有如主文第一項所示之本金及其利息、違約
    金乙節，業據原告提出放款借據暨授信約定書、放款客戶資料全部查詢單、客戶
    往來明細查詢單等件為證，被告乙○○、甲○○經合法通知未於最後言詞辯論期
    日到場，據其等以前到場陳述，被告乙○○於此並不爭執，而被告己○○、甲○○除對二百四十五萬元借款部分辯以前揭情詞否認外，餘之事實亦不爭執而堪信
    原告之主張為真實。經查，被告乙○○向原告借款時，乃因所購買之「建台大丸
    地下街店面」之擔保品只值二百四十五萬元，其餘之三十萬元未在擔保品擔保範
    圍內始以信用貸款之方式借貸，簽約當日因被告三人均已到場，為免保證人再跑
    一趟，乃由被告三人一次將「消費者貸款申請書暨約定事項」及放款借據填寫完
    畢，而「消費者貸款申請書暨約定事項」之內容均係由被告三人自行填寫，且係
    正面各項包含「借款總金額二百七十五萬元」在內之全部內容填寫完畢始由被告
    當面簽名蓋章，另系爭二張放款借據金額欄之二百四十五萬元、三十萬元字樣乃
    係由原告職員歐文彬填寫，立放款借據人欄內之「乙○○」簽名則由被告乙○○
    自行書寫，該二份放款借據交予被告三人觀覽簽名時，除借款起迄日因須等到撥
    款日才能確定而未填載外，其餘事項均已記載完畢等情，此經證人歐文彬、陳恩
    鵬於本院審理中及本院八十九年度自字第三五九號偽造文書案件中到場證述在卷
    ，而被告己○○、甲○○雖以被告乙○○於本院審理中所陳之「只告訴他們要借
    三十萬元，因怕他們不作保」、「所簽的契約是空白的，兩份契約貸款金額均是
    我填上去的，．．．．，二份契約金額在我簽名時一併寫的，他們（即被告己○○、甲○○）是先簽名，我在他們後面簽」等語主張不知有二百四十五萬元之該
    筆借款，惟被告乙○○於本院八十九年度自字第三五九號偽造文書案件審理中乃
    自陳以曾對被告己○○說明充當全部貸款即二百七十五萬元之連帶保證人，而「
    消費者貸款申請書暨約定事項」係由其等三人寫完後簽名用印交予原告職員，二
    份放款借據係原告職員先在上面寫記載事宜後再交由其等三人簽名蓋章，此諸文
    件被告己○○、甲○○應該均有看過，否則應不會在上面簽名等語（上開案件八
    十九年十二月二十六日訊問筆錄參照），而被告己○○、甲○○於本院審理中乃
    自陳在簽約時有看到三十萬元該份契約上之金額才簽名（九十年二月二日言詞辯
    論筆錄參照），則此與被告乙○○於本院審理當日所陳之「被告己○○、甲○○
    係先簽名，我在他們後面簽的，二份契約金額在我簽名時一併寫的」等語即有未
    符（被告乙○○於被告己○○、甲○○先簽名後始於其簽名時一併填寫二份放款
    契約之金額，則被告己○○、甲○○於簽名時自無可能見及三十萬元該份契約之
    金額），且被告乙○○於本院審理中係謂以系爭二份放款借據上之金額均係其所
    填寫，立放款借據人欄內之「乙○○」簽名則非其所書寫，惟觀系爭二份放款借
    據上之「貳佰肆拾伍萬元」、「參拾萬元」之字跡，經與證人歐文彬於本院審理
    中當庭命其所書相同字樣之筆跡核對結果係屬相符，此金額之字樣自為證人歐文
    彬所書，而立放款借據人欄內之「乙○○」簽名則與其背面擔保物提供人兼借款
    人欄內之「乙○○」簽名均屬相同而為被告乙○○所自為，則被告乙○○於本院
    審理中之上開陳述，與被告己○○、甲○○所陳之內容係屬歧異，且亦與系爭契
    約之現實情況不符，其於本院審理中及本院八十九年度自字第三五九號偽造文書
    案件審理中所為之二次陳述，自應以刑事庭中所為之上開陳述與系爭放款借據之
    現實狀況相符而屬可信，是參以被告乙○○於刑事庭中所為之陳述，並「消費者
    貸款申請書暨約定事項」單乃係被告三人自行填寫，而其上申請借款總金額欄內
    業已載明「新台幣 275萬元」，且被告己○○、甲○○自承其等簽署放款借據時
    已見及三十萬元該份契約中有寫明金額，而此三十萬元及二百四十五萬元之字樣
    依上所述乃均係證人歐文彬所為，另證人歐文彬與被告乙○○間並無任何關係，
    其亦無干冒刑責而與被告乙○○串連詐欺被告己○○、甲○○之虞等情以觀，證
    人歐文彬所為之證言應與事實相符而得採信。是被告己○○、甲○○既已知悉係
    為被告乙○○購屋所為之貸款保證，且「消費者貸款申請書暨約定事項」亦係被
    告己○○、甲○○與被告乙○○所自書，而其上業已載明申請借款總金額為二百
    七十五萬元，則被告己○○、甲○○於簽署「消費者貸款申請書暨約定事項」後
    自已知悉被告乙○○之借款總金額為何，嗣後其等再行簽署放款借據時既已見及
    寫有三十萬元之該份契約，自無不知尚有二百四十五萬元借據存在之理，被告己○○、甲○○所辯簽署二百四十五萬元該份借據時乃因其上並未有金額之字樣而
    不知有為該筆借款連帶保證，此連帶保證契約自因意思表示並未一致而未成立云
    云自無足採。今被告己○○、甲○○於系爭放款借據連帶保證人欄內簽名時既已
    知悉被告乙○○之借款金額，原告自無何詐欺之情事可言，而被告乙○○就系爭
    二筆借款既因未按期履行而視為全部到期且未清償，被告己○○、甲○○就此自
    應負其連帶清償之保證責任，從而本件原告依消費借貸、連帶保證之法律關係據
    以提起本訴，請求判令被告應連帶給付如主文第一項所示之金額及其利息、違約
    金，依法即無不合，自應予以准許。
四、本件為判決基礎之法律關係已臻明確，兩造其餘之攻擊防禦方法核與判決結果不
    生影響，毋庸一一論列，併此敘明。
五、據上論結，本件原告之訴為有理由，合依民事訴訟法第三百八十五條第一項、第
    八十五條第二項，判決如主文。
中      華      民      國      九十      年      四      月     四     日
                              臺灣高雄地方法院民事第五庭
                                  法      官  黃宏欽
附表二
編號   借款金額（新台幣）借款日期（民國） 屆滿日     利  率    項     目
1.       0000000          00.07.28      108.07.28    8.775 %  房屋購置貸款
2.        000000          00.07.28       95.07.28    9.725 %  消費貸款
右為正本係照原本作成。
如不服本判決，應於判決送達後廿日內，向本院提出上訴狀並表明上訴理由，如於本
判決宣示後送達前提起上訴者，應於判決送達後十日內補提上訴理由書（須附繕本）。
中      華      民      國    九十      年      四      月      四      日
                                  法院書記官  張乃昇


司法院資訊處製作；財團法人民間司法改革基金會備份。
